【裁判字號】    98,台非,92
【裁判日期】    980327
【裁判案由】    重傷害
【裁判全文】
最高法院刑事判決                九十八年度台非字第九二號
上  訴  人  最高法院檢察署檢察總長
被      告  甲○○
                    號2樓
上列上訴人因被告重傷害案件，對於台灣高等法院中華民國九十
七年七月二十三日第二審確定判決（九十七年度上訴字第一五二
七號，起訴案號：台灣板橋地方法院檢察署九十六年度偵字第五
八六四號），認為違背法令，提起非常上訴，本院判決如下：
    主  文
上訴駁回。
    理  由
非常上訴理由稱：「按判決不適用法則或適用法則不當者，為違
背法令，刑事訴訟法第三百七十八條定有明文。又按刑法第十條
第四項第六款所謂重傷之意義，係指身體與健康兩者而言。脾臟
在醫學上之見解，縱使與健康無重大影響，但究屬人身臟器之一
，既毀敗至不治而割除，應屬重傷害，要毋庸疑（最高法院八十
九年度台上字第三二六三號判決要旨參照）。又刑法第十條第四
項第六款所稱重傷，包括身體或健康，兩者其一有重大不治或難
治之傷害，即為該當。被害人之脾臟受毆打破裂導致不治全部切
除，於其之身體顯有重大影響。據台大醫院函稱，脾臟在人體中
扮演維持血液中各血球成分穩定、均衡的角色，亦屬免疫系統中
組成器官之一，切除脾臟，血液中的血球組成會發生變化……等
語。被害人之脾臟既毀敗至不治而切除，難謂非達於重傷害。其
所受傷害與刑法第十條第四項第六款所稱重傷之規定符合（同院
九十一年度台上字第五二四一號判決要旨參照）。復以脾臟為人
體器官之一，若遭切除，即不可復得，自影響人身器官之完整，
已屬重大不治之情形，而脾臟之切除，雖其功能在西醫觀點可由
其他淋巴組織替代，但卻有增加特殊感染機率，即人體免疫力減
低，就人體自然防衛體系而言，若免疫能力之降低，身體遭受外
界侵入之危險相對增加，對身體及健康之影響不可不謂重大，況
脾臟之切除，其所主掌對身體之主要功能喪失，對人體將有重大
影響，亦為中醫所肯定。本件告訴人之脾臟已「完全」切除，原
有功能「完全」喪失，且致人體之免疫機能受損等情，是告訴人
此部分所受之傷害，自屬於身體及健康有重大不治之傷害（同院
八十七年度台上字第二二八一號判決要旨參照）。查原判決確認
之事實，係以被告甲○○於民國九十六年一月二十七日下午三時
許，駕駛營業小客車前往台北縣板橋市○○路○段一八三號一樓
王國樑經營的檳榔攤，將一盒太陽餅放置於檳榔攤內，欲贈與檳
榔攤員工林慧美。將離去之際，為王國樑發覺，王國樑即持該盒
太陽餅緊隨甲○○，並將太陽餅擲退予甲○○，轉身返回攤位。
甲○○因此氣忿難抑，竟萌生傷害他人身體的犯意，轉身自前述
營業小客車後車廂取出其所有，長度一．五二公尺，木棍一支，
朝王國樑的左後背部、左手臂重擊毆打。致王國樑脾臟破裂併腹
內出血及左後方第十、十一根肋骨斷裂、左手臂紅腫。經送醫救
治，「緊急進行全脾臟切除手術」等情。惟於理由內說明：被害
人王國樑遭毆打致脾臟破裂，經手術摘除，固為事實。但脾臟經
切除，其功能在西醫觀點可由其他淋巴組織替代（最高法院八十
七年度台上字第二二八一號判決參照），且依財團法人亞東紀念
醫院亞歷字第○九七六四一○二六四號函記載：「脾臟為一淋巴
組織，和血球代謝有關，脾臟切除可能導致血球過多、血小板過
多，而可能需要服藥控制。國外亦有少數病例顯示會增加肺炎雙
球菌感染機率。故病患每三至五年需接種疫苗。」等語。綜上，
脾臟因屬淋巴組織，摘除後可由其他淋巴組織代替，雖可能導致
血球、血小板過多，但仍可藉藥物控制。足認脾臟切除，並不足
以構成身體或健康有重大不治或難治的傷害。應論以刑法第二百
七十七條第一項普通傷害罪等情。但對上述可藉藥物控制免疫之
情況，究竟可控制至何種程度、用藥之強度與控制層面之消長如
何？此亦為判斷割除全脾臟是否為重傷害結果之參考標準；且被
害人從此即需終生以藥物為伍，永遠無法脫離藥物之支撐，不僅
缺少正常人身體所能負荷之日常作息，更極有可能因缺乏脾臟之
器官作用，隨時受有特殊感染之危害，能否謂對身體及健康之影
響非重大，原判決則未加審酌說明，遽予撤銷第一審所為被告傷
害人之身體，因而致人於重傷罪刑之判決，改判被告犯普通傷害
罪刑。揆諸上開最高法院判決意旨及說明，即有判決適用法則不
當及理由不備之違背法令。案經確定，於被告雖非不利。但為統
一法令之適用。爰依刑事訴訟法第四百四十一條、第四百四十三
條提起非常上訴，以資糾正。」等語。
本院按非常上訴，乃對於審判違背法令之確定判決所設之非常救
濟程序，以統一法令之適用為主要目的。故非常上訴審，應以原
判決所確認之事實為基礎，以判斷其適用法律有無違誤，不涉及
事實認定問題。又事實之認定與證據之取捨，乃事實審法院之職
權，如依原判決所確認之事實，其適用法律並無違誤，即不能以
非常上訴指為違法。又刑法第十條第四項第六款所指之其他於身
體或健康有重大不治或難治之傷害，係指傷害重大，且不能治療
或難以治療者而言，如傷害雖屬不治或難治，但於身體或健康無
重大影響者，即非本款所稱之重傷。原確定判決認定被告甲○○
於九十六年一月二十七日下午三時許，駕駛營業小客車前往台北
縣板橋市○○路○段一八三號一樓被害人王國樑經營的檳榔攤，
將一盒太陽餅放置於檳榔攤內，欲贈與檳榔攤員工林慧美。將離
去之際，為被害人發覺，被害人即持該盒太陽餅緊隨被告，並將
太陽餅擲退，轉身返回攤位。被告因此氣忿難抑，竟萌生傷害他
人身體的犯意，轉身自前述營業小客車後車廂取出其所有，長度
一．五二公尺，木棍一支，朝被害人的左後背部、左手臂重擊毆
打。致被害人脾臟破裂併腹內出血及左後方第十、十一根肋骨斷
裂、左手臂紅腫。經送醫救治，緊急進行全脾臟切除手術等情。
並於理由內說明：被害人遭毆打致脾臟破裂，經手術摘除，固為
事實；但脾臟經切除，其功能在西醫觀點可由其他淋巴組織替代
，且依財團法人亞東紀念醫院復函記載：「脾臟為一淋巴組織，
和血球代謝有關，脾臟切除可能導致血球過多、血小板過多，而
可能需要服藥控制。國外亦有少數病例顯示會增加肺炎雙球菌感
染機率。故病患每三至五年需接種疫苗。」等語。足認脾臟屬淋
巴組織，摘除後可由其他淋巴組織代替，雖可能導致血球、血小
板過多，但仍可藉藥物控制，並不足以構成身體或健康有重大不
治或難治的傷害。因而撤銷第一審論處被告傷害人之身體致重傷
罪刑之判決，改判論以刑法第二百七十七條第一項普通傷害罪。
已綜合卷內全部證據資料，說明其取捨證據及得心證之理由。依
其論述，原判決認被告不構成傷害致重傷之罪責，此乃事實審法
院取捨證據判斷事實之職權行使，依其確認之事實，並無適用法
則不當及判決理由不備之情形。揆諸首開說明，非常上訴意旨所
為指摘，難認有理由，應予駁回。
據上論結，應依刑事訴訟法第四百四十六條，判決如主文。
中    華    民    國  九十八  年    三    月  二十七  日
                      最高法院刑事第三庭
                          審判長法官  林  增  福
                                法官  張  清  埤
                                法官  陳  世  雄
                                法官  蔡  國  在
                                法官  洪  佳  濱
      本件正本證明與原本無異
                                      書  記  官
中    華    民    國  九十八  年    四    月    一    日
                                                      v


司法院資訊處製作；財團法人民間司法改革基金會備份。
